臺灣桃園地方法院民事判決　　　　　　　96年度家訴字第84號
原　　　告　甲○○
訴訟代理人　舒正本律師
複　代理人　王俊權律師
被　　　告　丙○○
訴訟代理人　徐原本律師
上列當事人間確認婚姻關係不成立事件，本院於民國96年12月5
日言詞辯論終結，判決如下：
    主  文
確認原告與被告間婚姻關係不成立。
對於未成年子女戊○○（女，民國○年○月○日生）、己○○（
女，民國○年○月○日生）權利義務之行使負擔，由被告任之。
原告得依附表所示之時間及方式，與未成年子女戊○○、己○○
為會面交往。
訴訟費用由被告負擔。
    事  實  及  理  由
甲、原告起訴主張，因兩造之長女戊○○於民國○年○月○日出
    生，故兩造之所以辦理結婚登記，係為辦理子女之出生登記
    ，並未舉行結婚應有之公開儀式。被告於83年5 月28日明知
    兩造未於83年5 月10日舉行公開之結婚儀式，仍持繕妥之結
    婚證書持往戶政機關登記，故兩造之婚姻關係應不成立。
    此由原告父親即訴外人庚○○只有原告1 個女兒，兩造又曾
    於82年7 月11日訂婚宴客，則依經驗法則，訴外人庚○○殊
    無可能同意不舉辦婚禮宴請親友抑或女方家屬親友均未到場
    祝賀而僅宴請男方家屬之理，即可得知。再觀諸兩造訂婚當
    日之相片可知，訂婚當時原告換穿桃紅色、橘色2 套婚紗禮
    服，實無於被告所主張之結婚當日未換穿任何禮服之可能。
    退步言之，83年5 月10日當天即使是在被告家裡客廳宴客，
    然除吃飯外並無舉行傳統儀式，並非得使不特定人得以共見
    共聞並認識其為結婚，自非所謂結婚應有之公開儀式，而與
    民法第982 條第1 項所定結婚應具備之形式要件不符，為此
    提起本件訴訟等語。並為訴之聲明：請求確認原告與被告間
    婚姻關係不成立。
乙、被告則以：按民法第982 條所謂結婚應有公開儀式，指結婚
    之當事人應行定式之禮儀，使不特定人得以共見共聞認識其
    為結婚者而言，所謂2 人以上之證人，只需有行為能力在場
    親見而願證明者為已足，不以證婚人為限。兩造在結婚前即
    已看好日子決定於83年5 月10日結婚，被告有至原告家中告
    知，原告父親稱當天要出國，叫兩造簡單辦一下，被告就找
    被告阿姨、姨丈等人在被告家中辦簡單之儀式，辦了1 桌，
    故確有舉行公開儀式，又有2 人以上之證人，足見兩造婚姻
    已合法成立。另因被告對原告提出妨害婚姻罪之告訴，原告
    為了脫罪才提起本訴，否則兩造結婚迄今已逾10幾年之久，
    原告何以至今始提起本訴等語，資為抗辯。並為答辯聲明：
    駁回原告之訴。
丙、得心證之理由：
一、按確認法律關係之訴，非原告有即受確認判決之法律上利益
    者，不得提起之，民事訴訟法第247 條第1 項前段定有明文
    。所謂即受確認判決之法律上利益，係指法律關係之存否不
    明確，原告主觀上認其在法律上之地位有不妥之狀態存在，
    且此種不妥之狀態，能以確認判決將之除去者而言，最高法
    院52年台上字第1240號判例意旨足資參照。經查，本件兩造
    戶籍上確有結婚登記，惟原告主張兩造並無婚姻關係，並為
    被告所爭執在卷，是上開結婚登記與實情是否相符即有不明
    ，此於兩造間身分法上之權利義務難謂無影響，而上開不明
    狀態復得以確認判決除去，故原告提起本訴，自有即受確認
    判決之法律上利益，合於上揭法律規定，先此敘明。
二、本件兩造係於83年5 月28日向戶政機關為「於83年5 月10日
    結婚」之登記，並育有未成年子女戊○○（女，○年○月○
    日生）、己○○（女，○年○月○日生）之事實，為兩造所
    不爭執，並有戶籍謄本1 份（見本院卷第6 頁、第7 頁）、
    桃園縣大園鄉戶政事務所96年6 月12日函覆本院所附之結婚
    登記申請書、結婚證書各1 紙之影本在卷可稽（見本院卷第
    18頁、第19頁），是均堪認定為真實。
三、原告另主張兩造其實並未舉行公開之結婚儀式，故而婚姻關
    係不成立之事實，則為被告所否認，並以前揭情詞置辯。經
    查，證人即原告父親庚○○於本院96年9 月3 日言詞辯論時
    已到庭證稱：「（問：原告與被告結婚是否有公開宴客？）
    沒有。因為我只有壹個女兒，我在家裡，他們都沒有通知我
    。什麼時候結婚我也不知道。」、「（問：何時知悉登記結
    婚？）去登記結婚只為了孩子。那個時候，被告的姐姐來跟
    我講，孩子已經出生了，要登記結婚，不然會被罰。」、「
    （問：都沒有請客？）沒有。」、「5 月12日到5 月29日出
    國到大陸、香港。」、「（問：83年5月10日人還在國內？
    ）是。」、「我只有一個女兒，就算我不在，我家裡的人她
    4 個哥哥、媽媽也會去參加。」等語在卷可按（見本院卷第
    28頁、第29頁）。是苟兩造間有舉行公開之結婚儀式，被告
    又有將結婚日期告知女方即原告家人，取得原告家長之同意
    ，而無其他特殊情事存在，衡諸一般社會現況及習俗，女方
    之父母及兄長應無未參加兩造婚禮之理；況被告所稱原告父
    親當時稱要出國故未能參加之部分，亦經證人庚○○否認如
    上，並有證人庚○○之簽證影本2 紙附卷可憑（見本院卷第
    30頁、31頁），依其上記載，證人庚○○當日並無出國之紀
    錄；且即使證人庚○○確有要事不克參加自己女兒婚禮，原
    告其餘家人如母親、兄長等，依本地社會習俗，均屬婚禮要
    角，豈有均未參加之理，是被告上開所辯，顯與常情不合，
    委無足採。
四、雖證人即被告之姊夫丁○○、姊姊乙○○、母親辛○○亦於
    本院96年10月8 日言詞辯論時到庭證稱略以：兩造係於83年
    5 月10日結婚，在被告家中請被告阿姨做菜，共請1 桌客人
    ，原告家屬均未到場，當時由證人乙○○介紹兩造今日要結
    婚等情在卷可參（見本院卷第49頁至第54頁）。然上開證人
    亦同時證稱結婚當日原告未著禮服，現場亦未照相或錄影，
    且係在被告家中客廳宴客，到場人數為兩造、被告父母、被
    告3 名姊妹、1 名姊夫及住臺北縣新莊地區之被告阿姨、姨
    丈2 人，結婚證書則係在吃飯前由證人、兩造簽章的等情。
    經查，兩造在上開結婚日期前，曾舉行訂婚儀式，原告係著
    禮服奉茶，並於交換戒指時換穿另套禮服，有原告提出之訂
    婚照片6 張之影本在卷可稽（見本院卷第64頁至第66頁），
    此亦為被告所不否認，足見兩造訂婚時其儀式十足，與一般
    習俗並無何差異，實無理由於結婚時反其道而行，竟至簡單
    到含兩造在內僅區區10名成人到場吃飯，席間並僅由證人即
    被告姊姊為介紹即完成此終身大事，是上開證人所述之部分
    ，尚難認為確屬兩造完全之結婚儀式，反有可能僅係為完成
    證人在結婚證書上簽名蓋章之手續而為之聚餐。且即使上開
    證人所述在被告家中吃飯之事實確屬無誤，然此場所係在被
    告自家之客廳，屬被告家人私有之空間，外人苟未經同意，
    依法尚不能擅自進入，則即使如被告所述當日所舉行者為結
    婚之儀式，依其地點、參加之人數及組成之親戚而言，亦難
    認為已使不特定人得以共聞共見認識其為結婚者，是被告所
    辯兩造有舉行結婚之公開儀式乙節，自不可採。另被告所辯
    稱原告係因被告對其提出妨害婚姻罪之告訴，始提起本訴之
    部分，經本院依職權調閱臺灣桃園地方法院檢察署96年度偵
    字第4554號妨害家庭等案卷宗查核，雖被告確係以原告與他
    人通姦為由而提起告訴，然兩造間之婚姻關係是否確實不成
    立，係以前述83年5 月間之事實為準，與原告現在是否因欲
    脫免上開刑法妨害家庭罪而提起本件民事訴訟，並無相互影
    響之關係，即使原告確係為脫免上開刑事犯罪之成立而提起
    本訴，亦屬其動機問題，要不影響本院就此所為獨立之判斷
    結果。
五、按結婚，應有公開儀式及2 人以上之證人，民法第982 條第
    1 項定有明文。又民法第982 條所謂結婚應有公開之儀式，
    指結婚之當事人應行定式之禮儀，使不特定人得以共聞共見
    認識其為結婚者而言，所謂2 人以上之證人，衹須有行為能
    力在場親見而願證明者為已足，不以證婚人為限，最高法院
    著有51年度台上字第551 號判例可稽。本件兩造於83年5 月
    10日不能認為有舉行公開之結婚儀式，既經認定如前，揆諸
    上揭法律規定，自屬不合結婚之成立要件，故原告所主張兩
    造間之婚姻關係不成立之部分，洵屬有據，應予准許。
六、再按撤銷婚姻或離婚之訴，當事人得於第一審或第二審言詞
    辯論終結前，附帶請求法院於認原告之訴為有理由時，並定
    對於未成年子女權利義務行使負擔之內容及方法。前項情形
    ，法院亦得依職權定之。前4 項規定，於婚姻無效、確認婚
    姻成立或不成立或夫妻同居之訴準用之，民事訴訟法第572
    條之1 第1 項、第2 項前段、第5 項定有明文。本件已經本
    院認定兩造間之婚姻關係不成立，惟兩造對於所生未成年子
    女戊○○、己○○權利義務之行使或負擔部分，未能達成協
    議，則依上揭法律規定，本院自得依職權加以酌定。
七、經本院依職權囑託中華民國新女性聯合會、財團法人臺灣兒
    童暨家庭扶助基金會桃園分事務所就本件未成年子女監護事
    項進行訪視並提出報告及建議，其結果略以：
（一）原告部分：綜合原告陳述，在經濟能力方面，據原告陳述
      ，原告有穩定工作及收入，據其所述原告目前收入負擔本
      身費用，大略打平，故若需再負擔未成年子女們費用，實
      為不足。在家庭支持系統方面，原告現居於未成年子女外
      祖父母居所，然因原告並不想讓家人干預太多，故現所做
      決定皆為自己的決定，然，未成年子女外祖母亦僅對未成
      年子女探視部份有所意見，對未來是否願意偕同照顧未成
      年子女們部份並未表示意見，故家庭支持系統略為薄弱。
      在照顧及互動經驗方面，據原告陳述已往家庭互動狀況，
      可知悉照顧時段之分配平日多由原告負責，假日則因原告
      要上課則有賴被告負擔，若遇兩造皆無暇照顧時則有賴未
      成年子女祖父母及未成年子女大姑協助。再根據原告對未
      成年子女們個性及相處上的陳述，可知悉原告對未成年子
      女們的瞭解及與未成年子女們間的溝通，原告多以理性角
      色分析因果，讓未成年子女們做最後決定。於95年12月因
      兩造關係惡劣，導致原告時常不在家，離家後又未能與未
      成年子女們見面，使得原告與未成年子女們間相處機會不
      多，原告更陳述與未成年子女戊○○上即時通時可明顯感
      受到未成年子女們對原告的疏離。亦因此，原告在未成年
      子女們監護權部分考量兩造各力而能力及現與未成年子女
      們相處情形，原告認為未成年子女們與被告同住應較能獲
      得良好的成長環境，除非未成年子女們希望能跟原告同住
      ，原告願意監護。因原告對未成年子女們監護權有所妥協
      ，故原告希望能保有探視未成年子女們權利，據原告所要
      求之探視方式並無不妥適之處，且探視亦為人倫常情，實
      不應剝奪，綜上陳述對未成年子女們監護權部分宜請法官
      再參酌被告訪視建議報告。訪員所陳述提出評估建議供貴
      院參考，惟請法官再斟酌兩造當庭陳詞與相關事證，依兒
      少最佳利益綜合評估和裁量等語，有中華民國新女性聯合
      會96年10月31日新女（96）第961122號函所附台北縣政府
      社會局委託辦理監護權訪視個案工作摘要紀錄表在卷可憑
      （見本院卷第70頁至第76頁）。
（二）被告及未成年子女部分：經濟能力方面，被告表示其每月
      收支可達到平衡。就監護意願方面，據被告所述，被告希
      望單方監護兩位案主，因被告自認有義務及責任照顧親生
      子女，被告表示原告曾企圖自殺，並不適合監護兩位案主
      。就兒童意願方面，案主一目前年滿13歲，案主二目前年
      滿9 歲，兩位案主外觀健康正常有口語清楚表達之能力。
      兩位案主各別與社工員單獨會談時皆表示較希望由被告監
      護或與被告同住，兩位案主皆表示小時候曾被原告管教過
      度之情形，兩位案主也各別表示因被告工作較為忙碌，主
      要照顧兩位案主的是被告大姐。就過去照顧經驗方面，據
      被告所述，被告對於兩位案主個性、興趣、學業表現及生
      活作息等皆清楚瞭解，初步評估被告具有照顧兩位案主之
      親職能力。訪視期間，據社工員觀察，案主與被告相處狀
      況親密自然，案主二不時會至被告身邊要玩被告的手機。
      綜合以上所述，初步評估被告適合擔任兩位案主監護人，
      若依兩位案主所述原告對兩位案主管教皆曾以打罵之方式
      並造成兩位案主的恐懼為真，則在親職能力及管教技巧上
      尚待加強。本案主一目前已13歲，具有獨立思考的能力，
      而案主二亦已年滿9 足歲，因此兩位案主之受監護意願應
      可為本案的裁量依據之一等語，有財團法人臺灣兒童暨家
      庭扶助基金會桃園分事務所96年12月4 日（96）台童桃扶
      字第2031號函所附兒童監護權事件家庭訪視報告書在卷可
      憑（見本院卷第82頁至第84頁）。
八、本院參考上開訪視報告之內容，並審酌兩造各自之監護意願
    ；未成年子女戊○○、己○○現階段受照顧情形良好，足認
    被告力能勝任監護職務，且已與未成年子女發展緊密之親子
    依附關係；加以依未成年子女之年紀及智識程度而言，其等
    之主觀意願應予以絕大尊重及其他一切情事，認為對於未成
    年子女戊○○、己○○權利義務之行使或負擔，由被告一方
    任之，應較符子女之最佳利益，爰就此為酌定。
九、末以原告雖未行使負擔對於未成年子女戊○○、己○○之權
    利義務，惟親子間之會面交往係基於彼此之身分關係而衍生
    之自然權利，此在維繫父母子女間之情感及促進未成年子女
    人格之健全發展上，均有其必要性。而本件兩造就探視之方
    式及時間上並未協議，且依上開訪視報告之內容，可知原告
    亦有強烈探視子女之意願，是本院認有依職權酌定會面交往
    之方式及時間，責成兩造共同遵循之必要。爰併予宣告原告
    得依附表所示之時間及方式與未成年子女戊○○、己○○會
    面交往。
十、本件事證已臻明確，兩造其餘攻擊防禦方法及舉證，核於判
    決之基礎及結果均無影響，無庸一一論列，亦此敘明。
據上論結，本件原告之訴為有理由，依民事訴訟法第78條，判決
如主文。
中　　華　　民　　國　　96　　年　　12　　月　　19　　日
                  家事法庭法　官　張震武
以上正本係照原本作成。
如對本判決上訴應於判決送達後20日內向本院提出上訴狀（須附
繕本），並繳納上訴費用新臺幣4,500元。
中　　華　　民　　國　　96　　年　　12　　月　　19　　日
                          書記官　張淑芬
附表：
一、原告於每月第1 、3 週星期五下午7 時起，得前往子女所在
    地即被告住所與子女會面，並接子女外出，由原告照顧至當
    週星期日晚間7 時前送回被告處所。
二、子女國中畢業前，如遇寒、暑假期間，除仍得維持前述之會
    面交往方式外，寒假並得自學校放假日之第3 日起，增加5
    日；暑假並得自學校放假日之第3 日起，增加10日之同住期
    間，由原告於各期間之始日下午7 時起，至子女所在地即被
    告住所接子女外出，並於各期間之末日下午7 時前將子女送
    回被告住所。
三、前揭會面交往方式至子女滿16歲時止，之後由各該滿16歲之
    子女自行決定與原告進行會面交往之時間及方式。